ACORDAO-COMPLETO-2515547

ACÓRDÃO 17980/2021 ATA 36/2021 - SEGUNDA CÂMARA

VISTOS, relatados e discutidos estes autos em que se apreciam atos de pensão civil emitidos pela Superintendência Regional de Administração do Ministério da Economia no Ceará,
ACORDAM os Ministros do Tribunal de Contas da União, reunidos em sessão da Segunda Câmara, diante das razões expostas pelo Relator, e com fundamento no art. 71, incisos III e IX, da Constituição Federal de 1988, c/c os arts. 1º, inciso V, 39, incisos I e II, e 45 da Lei 8.443/1992, e ainda com o art. 260, § 1º, 261, caput e § 1º, e 262, caput e § 2º, do Regimento Interno do TCU, em:
9.1. reconhecer o registro tácito, sem possibilidade de revisão de ofício, do ato de José Mário Madeira;
9.2. considerar legais os demais atos relacionados.

Atos de pessoal. Pensão Civil.

Segunda Câmara

Superintendência Regional de Administração do Ministério da Economia no Ceará.

3. Interessados: Adoniade Martins Aragao (XXX.335.403-XX); Adoniade Martins Aragão (XXX.335.403-XX); Aglacy Moreira dos Santos (XXX.128.073-XX); Aglacyana Moreira dos Santos (XXX.073.793-XX); Aglae Maria Moreira dos Santos (XXX.427.883-XX); Aglay Maria Moreira dos Santos (XXX.977.907-XX); Alba Martins Aragão (XXX.090.873-XX); Alba Martins Aragão (XXX.090.873-XX); Arismar Moreira dos Santos (XXX.907.903-XX); José Mário Madeira Júnior (XXX.259.583-XX); Maria Conceição Dutra e Silva Araújo (XXX.575.013-XX); Santana Neuma Frota Madeira (XXX.421.953-XX); Sofia do Rego Monteiro Sena (XXX.162.183-XX); Sofia do Rego Monteiro Sena (XXX.162.183-XX).

13.1. Ministros presentes: Augusto Nardes (na Presidência), Aroldo Cedraz, Raimundo Carreiro e Bruno Dantas (Relator).

BRUNO DANTAS

Por registrar as principais ocorrências no andamento do processo até o momento, resumindo os fundamentos das peças acostadas aos autos, adoto como relatório, com os ajustes necessários, a instrução da secretaria responsável pela análise da demanda (peça 48) , que contou com a concordância do corpo diretivo da unidade (peça 49) e do Ministério Público junto ao TCU (peça 50) :
"INTRODUÇÃO
1. Trata-se de atos de concessão de pensão civil instituída por Celina D'Assunção Dutra da Silva (inicial) , Francisco das Chagas Aragão (dois - alteração) , José Mário Madeira (alteração) , Maria de Jesus do Rego Monteiro Passos (inicial) e Raimundo Moreira dos Santos (alteração) , ex-servidores da Superintendência de Administração do Ministério da Fazenda no Estado do Ceará - SAMF/CE.
2. Os atos foram submetidos, para fim de registro, à apreciação do Tribunal de Contas da União (TCU) , de acordo com o art. 71, inciso III, da Constituição Federal. O cadastramento e a disponibilização ao TCU ocorreram por intermédio do Sistema de Apreciação e Registro de Atos de Admissão e Concessões, na forma dos arts. 2º, caput e incisos I a VI, e 4º, caput, da Instrução Normativa-TCU 78/2018.
3. Ao benefício pensional instituído por Celina D'assunção Dutra da Silva habilitou-se Maria Conceição Dutra e Silva Araújo (na condição de filha maior inválida) .
4. Ao benefício pensional instituído por Francisco das Chagas Aragão habilitaram-se Adoniade Martins Aragão (na condição de filha maior inválida) e Alba Martins Aragão (na condição de viúva) .
5. Ao benefício pensional instituído por José Mário Madeira habilitaram-se José Mário Madeira Júnior (na condição de filho maior inválido) e Santana Neuma Frota Madeira (na condição de viúva) .
6. Ao benefício pensional instituído por Maria de Jesus do Rego Monteiro Passos habilitou-se Sofia do Rego Monteiro Sena (na condição de filha maior inválida) .
7. Ao benefício pensional instituído por Raimundo Moreira dos Santos habilitaram-se Aglacy Moreira dos Santos (na condição de filha maior solteira) , Aglacyana Moreira dos Santos (na condição de filha maior solteira) , Aglae Maria Moreira dos Santos (na condição de filha maior solteira) , Aglay Maria Moreira dos Santos (na condição de filha maior solteira) e Arismar Moreira dos Santos (na condição de filho maior inválido) .
EXAME TÉCNICO
8. Esta Unidade Técnica elaborou instrução com proposta de legalidade para os atos dos instituidores Celina D'Assunção Dutra da Silva; Francisco das Chagas Aragão Silva; Maria de Jesus do Rego Monteiro Passos e Raimundo Moreira dos Santos; e de ilegalidade para o ato do instituidor José Mário Madeira, tendo em vista que o benefício não foi calculado em conformidade com o disposto no art. 40, § 7º, da CF/1988 (peça 42) .
9. O Ministério Público, ante a deliberação do Supremo Tribunal Federal nos autos do Recurso Extraordinário 636.553/RS, propôs o sobrestamento do processo até o deslinde definitivo da matéria (peça 44) .
10. O Relator determinou a restituição do processo à Sefip, para que fosse feita nova análise sob a ótica do que foi decidido no RE 636.553, devendo o processo retornar devendo o processo retornar ao Gabinete após nova manifestação do MP/TCU (peça 46) .
11. A Suprema Corte, ao julgar o Recurso Extraordinário 636.553/RS, fixou a seguinte tese: 'Em atenção aos princípios da segurança jurídica e da confiança legítima, os Tribunais de Contas estão sujeitos ao prazo de 5 anos para o julgamento da legalidade do ato de concessão inicial de aposentadoria, reforma ou pensão, a contar da chegada do processo à respectiva Corte de Contas'.
12. Este Tribunal exarou o Acórdão 122/2021-TCU-Plenário, da lavra do Ministro Walton Alencar Rodrigues, fixando o entendimento de que, após o prazo de cinco anos da entrada do ato de admissão, aposentadoria, reserva ou pensão nesta Corte, sem apreciação pelo Tribunal, o ato deve ser considerado 'tacitamente registrado'.
13. No caso em exame a irregularidade constante do ato do instituidor José Mario Madeira reside no cálculo da pensão, que está sendo paga com paridade em relação à remuneração dos servidores da ativa, contrariando o art. 40, § 7º, da Constituição Federal de 1988 e em desacordo com o entendimento contido no Acórdão 2553/2013-TCU-Plenário, de relatoria da Ministra Ana Arraes.
14. Destaque-se que o ato deu entrada neste Tribunal em 12/01/2006  (peça 38) , tendo transcorrido o período de mais de 10 (dez) anos.
15. Assim, o ato de concessão de pensão civil de José Mário Madeira deverá ser considerado tacitamente registrado, sem possibilidade de revisão de ofício, haja vista o que restou decidido no Recurso Extraordinário 636.553/RS do STF.
CONCLUSÃO
16. Em razão do exposto e tendo em vista as análises realizadas nos atos de concessão de pensão civil, Unidade Técnica considera que os atos de pensão civil instituída por Celina D'Assunção Dutra da Silva, Francisco das Chagas Aragão, Maria de Jesus do Rego Monteiro Passos e Raimundo Moreira dos Santos devem receber a chancela de legalidade e ter autorizado o registro por esta Egrégia Corte.
17. No que tange ao ato do instituidor José Mário Madeira, o ato deverá considerado registrado tacitamente, sem possibilidade de revisão de ofício (Recurso Extraordinário 636.553/RS do STF) , pelo fato de o ato ter sido encaminhado a esta Corte de Contas há mais de 10 (dez) anos.
PROPOSTA DE ENCAMINHAMENTO
18. Ante o exposto, e com base nos arts. 71, inciso III, da Constituição Federal; 1º, inciso V, e 39, inciso II, da Lei 8.443/1992; 260, § 1º, do Regimento Interno do Tribunal de Contas da União, propõe-se:
a) considerar LEGAIS e conceder o registro dos atos de pensão instituída por Celina D'Assunção Dutra da Silva (XXX.392.863-XX) (inicial) ; Francisco das Chagas Aragão (XXX.945.983-XX) (dois - alteração) ; Maria de Jesus do Rego Monteiro Passos (XXX.510.913-XX) (inicial) ; e Raimundo Moreira dos Santos (XXX.222.563-XX) (alteração) ;
b) considerar tacitamente registrado o ato de alteração de pensão civil instituída por José Mário Madeira (XXX.582.293-XX) , sem que seja possível a revisão de ofício, tendo em vista seu ingresso no TCU ter se dado há mais de 10 (dez) anos."
	É o relatório.

Marcillo Magalhaes Monteiro (26.143/OAB-DF), representando Sofia do Rego Monteiro Sena.

Procurador Júlio Marcelo de Oliveira.

ATO DE PESSOAL. PENSÃO CIVIL. REGISTRO TÁCITO, SEM POSSIBILIDADE DE REVISÃO DE OFÍCIO DE UM ATO. LEGALIDADE DOS DEMAIS ATOS.

PENSÃO CIVIL (PCIV)

Secretaria de Fiscalização de Integridade de Atos e Pagamentos de Pessoal e de Benefícios Sociais (Sefip).

Cuida o processo de atos de concessão de pensão civil emitidos pela Superintendência Regional de Administração do Ministério da Economia no Ceará.
Os pareceres convergentes da Secretaria de Fiscalização de Integridade de Atos e Pagamentos de Pessoal e de Benefícios Sociais (Sefip) e do Ministério Público junto a este Tribunal concluem que as pensões instituídas por Celina D'Assunção Dutra da Silva, Francisco das Chagas Aragão, Maria de Jesus do Rego Monteiro Passos e Raimundo Moreira dos Santos devem ser consideradas legais e registradas. Manifesto-me de acordo com esse encaminhamento.
Quanto à pensão instituída por José Mário Madeira, os pareceres indicam que ela é paga com paridade em relação à remuneração dos servidores da ativa, contrariando o art. 40, § 7º, da Constituição Federal de 1988 e em desacordo com o entendimento contido no Acórdão 2553/2013-TCU-Plenário, de relatoria da Ministra Ana Arraes.
Todavia, cumpre registrar que o Supremo Tribunal Federal, ao julgar o Recurso Extraordinário 636.553/RS, fixou a tese de que "em atenção aos princípios da segurança jurídica e da confiança legítima, os Tribunais de Contas estão sujeitos ao prazo de 5 anos para o julgamento da legalidade do ato de concessão inicial de aposentadoria, reforma ou pensão, a contar da chegada do processo à respectiva Corte de Contas".
Ademais, ao apreciar embargos de declaração opostos perante a referida decisão, o STF reconheceu que, após o registro tácito do ato pelo decurso do prazo de cinco anos, abre-se a possibilidade de sua revisão de ofício, no prazo de cinco anos contados do registro.
Em consonância com a compreensão da Suprema Corte, o TCU firmou entendimento por meio do Acórdão 122/2021-TCU-Plenário (relator Walton Alencar Rodrigues) no sentido de que, após o prazo de cinco anos da entrada do ato nesta Corte, sem apreciação pelo Tribunal, ele deve ser considerado "tacitamente registrado", abrindo-se, a partir daí, a possibilidade de sua revisão no prazo de cinco anos.
Com efeito, o ato de José Mário Madeira foi disponibilizado ao TCU há mais de dez anos, sem apreciação, situação que atrai o registro tácito e inviabiliza sua revisão de ofício.
Nesse cenário, seu ato deve ser considerado tacitamente registrado.
	Ante o exposto, voto por que o Tribunal adote a deliberação que ora submeto à apreciação deste Colegiado.
	TCU, Sala das Sessões Ministro Luciano Brandão Alves de Souza, em 19 de outubro de 2021.
Ministro BRUNO DANTAS
Relator